臺灣高等法院民事判決
110年度上字第1240號
上  訴  人  中華開發資產管理股份有限公司

法定代理人  林德雲  
訴訟代理人  白浩廷  

            林昀霆  
被 上訴 人  吳樹河  
上列當事人間分配表異議之訴事件，上訴人對於中華民國110年9
月30日臺灣士林地方法院110年度訴字第1042號第一審判決提起
上訴，本院於111年4月27日言詞辯論終結，判決如下：
    主      文
上訴駁回。
第二審訴訟費用由上訴人負擔。
    事實及理由
一、按債權人或債務人對於分配表所載各債權人之債權或分配金
    額有不同意者，應於分配期日1日前，向執行法院提出書狀
    ，聲明異議。異議未終結者，為異議之債權人或債務人，得
    向執行法院對為反對陳述之債權人或債務人提起分配表異議
    之訴。聲明異議人未於分配期日起10日內向執行法院為前2
    項起訴之證明者，視為撤回其異議之聲明，強制執行法第39
    條第1項、第41條第1項前段、第3項前段分別定有明文。查
    原法院109年度司執字第47503號清償借款強制執行事件（下
    稱系爭執行事件）於民國110年4月6日作成分配表（下稱系
    爭分配表），並定於110年4月29日實行分配，上訴人於110
    年4月26日具狀聲明異議，並於110年4月28日提起本件分配
    表異議之訴，及於110年5月6日向原法院民事執行處為起訴
    之證明，業據本院調閱系爭執行事件案卷查明無訛，依上開
    規定，上訴人已遵守強制執行法第41條第3項所定之期間，
    合先敘明。
二、上訴人主張：兩造同為系爭執行事件之債權人，系爭執行事
    件受理拍賣債務人即訴外人林西權所有坐落臺北市○○區○○段
    0○段000地號（權利範圍全部）、000號地號（權利範圍3分
    之2）土地（下稱系爭土地），業經拍定，於110年4月6日（
    上訴人書狀均誤載為109年4月6日）製作系爭分配表，並定
    期於110年4月29日實行分配。被上訴人雖於109年9月30日以
    其於系爭土地上設定之第一順位抵押權（下稱系爭抵押權）
    所擔保之債權新臺幣（下同）200萬元（下稱系爭債權）聲
    明參與分配，然被上訴人提出林西權所簽立之借據（下稱系
    爭借據）並非真正，系爭抵押權所擔保之債權不存在，且系
    爭抵押權為普通抵押權，未明訂擔保之債權、種類，基於擔
    保物權之從屬性，系爭抵押權亦不存在。又縱使系爭債權存
    在，至遲於87年1月16日即成立，系爭債權之請求權已於102
    年1月16日罹於15年消滅時效，林西權怠於行使其基於債務
    人地位之時效消滅抗辯權，伊自得代位行使此抗辯權，且被
    上訴人未於消滅時效完成後5年間實行系爭抵押權，依民法
    第880條規定，系爭抵押權亦於107年1月17日罹於5年除斥期
    間而消滅。系爭分配表所列被上訴人之第一順位抵押權分配
    金額分別為序號3執行費1萬6,000元、序號5之265萬8,532元
    ，共計267萬4,532元（下合稱系爭分配金額），應不得列入
    分配。爰依強制執行法第41條第1項前段規定，提起分配表
    異議之訴，請求將系爭分配表中所列系爭分配金額予以剔除
    等語。（原審為上訴人敗訴之判決，上訴人不服，提起上訴
    ）。並於本院聲明：㈠原判決廢棄。㈡系爭執行事件於110年4
    月6日製作之系爭分配表，其中第一順位抵押權人被上訴人
    所分配之系爭分配金額，均應予剔除，不得再列入分配。
三、被上訴人則以：林西權前向伊父親吳天章借款約230萬元，
    然因吳天章於85年間死亡，伊遂向林西權催討清償債務事宜
    ，林西權承認債務並承諾還款200萬元，並於87年1月16日簽
    立200萬元之借據，約定清償日為92年1月17日，再由林西權
    提供系爭土地供伊設定系爭抵押權擔保系爭債權。系爭抵押
    權所擔保之系爭債權應自92年1月17日起算15年之請求權時
    效，系爭債權至107年1月17日始罹於時效而消滅，依民法第
    880條規定，系爭抵押權於5年間即112年1月17日未實行始消
    滅，伊已於109年9月30日就系爭執行事件聲明參與分配，實
    行系爭抵押權，自無罹於除斥期間而消滅之問題，上訴人之
    請求，顯無理由等語，資為抗辯。並於本院聲明：上訴駁回
    。
四、兩造不爭執事項為：
  ㈠兩造同為系爭執行事件之債權人，原法院於110年4月6日以士
    院擎109司執智字第47503號函暨其附件系爭分配表通知債權
    人及債務人，系爭分配表所列其中第一順位抵押權人被上訴
    人所分配之次序3執行費為1萬6,000元、次序5為265萬8,532
    元，共計267萬4,532元即系爭分配款，並定於110年4月29日
    實行分配，嗣上訴人於110年4月26日具狀就系爭分配表聲明
    異議，並於110年4月28日提起本件分配表異議之訴，有系爭
    分配表附卷可憑（見本院卷第109頁）。
  ㈡訴外人林西權於87年1月16日提供其所有系爭土地供被上訴人
    設定第一順位抵押權，其上所載擔保權利總金額200萬元、
    權利存續期限自87年1月16日起至92年1月17日止、債務清償
    日期92年1月17日，有台北市士林地政事務所他項權利證明
    書、土地建築改良物抵押權設定契約書、土地登記謄本在卷
    可稽（見本院卷第93-95頁、第125-129頁）。
  ㈢上訴人為林西權之債權人，其對林西權有500萬元本息之債權
    ，有臺灣高雄地方法院（下稱高雄地院）債權憑證在卷可稽
    （見本院卷第113-123頁）。
五、上訴人主張被上訴人與林西權間並無系爭債權存在，系爭抵
    押權亦不存在，且縱使系爭抵押權及所擔保之債權存在，被
    上訴人對林西權之系爭債權請求權已罹於時效而消滅，被上
    訴人於消滅時效完成後，亦未於5年內實行系爭抵押權，系
    爭抵押權亦因罹於5年除斥期間而消滅，系爭分配表所列被
    上訴人之系爭分配金額應予剔除等語，為被上訴人所否認，
    並以前詞置辯，經查：
　㈠系爭抵押權所擔保之系爭債權是否存在？
　⒈按稱普通抵押權者，謂債權人對於債務人或第三人不移轉占
    有而供其債權擔保之不動產，得就該不動產賣得價金優先受
    償之權，民法第860條定有明文。抵押權為擔保物權，抵押
    權之成立，以債權存在為前提，債權不存在，抵押權亦不成
    立。又分配表異議之訴屬形成之訴，其訴訟標的為對分配表
    之異議權，倘原告係以被告聲明參與分配之債權不存在為異
    議權之理由，其本質上即含有消極確認債權不存在訴訟之性
    質，如被告主張其債權存在，依舉證責任分配法則，自應先
    由主張該債權存在之被告負舉證之責（最高法院101年度台
    上字第904號判決要旨參照）。另按若貸與人提出借用人自
    己製作之文書已載明積欠借款之事實者，應解為貸與人就要
    物性之具備，已盡舉證責任（最高法院101年度台上字第566
    號判決意旨參照）。查上訴人主張被上訴人與林西權間之系
    爭抵押權及其所擔保之系爭債權金額200萬元不存在等情，
    既為被上訴人所否認，依前開說明，自應由被上訴人就系爭
    抵押權及所擔保之系爭債權存在一節，負舉證之責。
　⒉查林西權前向被上訴人之父吳天章借款，吳天章於85年間死
    亡後，被上訴人向林西權催討債務，林西權承認債務並於87
    年1月16日簽立200萬元之借據予被上訴人，約定清償日為92
    年1月17日等事實，有系爭借據、戶籍謄本（除戶部分）附
    卷可憑（見本院卷第97頁、原審卷第91頁），並經證人林西
    權於原審審理時證稱：我是62年開始蓋房子，當時有開2、3
    家建設公司，因為當時我要蓋○○的房子，所以有向吳天章借
    錢，當時都是有借有還，最後還有欠他200多萬元。吳天章
    於85年間過世，之後87年間我在印尼做拆船業，回國在高雄
    發工錢時，吳天章的兒子即被上訴人來找我，跟我說他父親
    過世了，我還有一些欠款沒有處理，但是我自己也沒有錢了
    ，就跟他說我在○○還有一些土地，是蓋房子以後所留下來的
    路地，可以讓人家走，那個部分去申請，也是建地，所以我
    在87年左右，就將這些土地抵押給被上訴人，我跟被上訴人
    說，那些蓋起來的房子日後如果壞了要都更的時候，就可以
    連同那些抵押地一起來做都更，就可以還錢，執行卷參與分
    配卷中的借據，是我簽的沒錯，借據當時是在我家簽的，當
    時為了要辦設定200萬元，所以我是跟被上訴人商量，我現
    在就沒有錢，不然我的土地先讓你設定，之後我有找到錢，
    或是房子要重蓋，我就會連同利息一起還給他。我之前向吳
    天章借款200萬多元，都是拿現金，以前的人都是有借有還
    ，而且都是拿現金給借款人，借款人也會拿現金還，有時候
    也會寫借條，有時候會寫本票，有時候也沒有寫借條，當時
    的人比較老實，有時候都是用說的就算數，現在的人不可能
    這樣做，欠款200多萬元是好幾筆錢累積下來的，不是只有
    一筆錢，當時借款200多萬元時，有些有簽借據，有些有簽
    本票，後來全部合在一起讓被上訴人做設定，土地讓被上訴
    人設定後，有將借據、本票拿回來，也都處理掉了，總借款
    金額大概是230萬元左右，是在我家當場和被上訴人一起核
    算的，當時被上訴人有拿借條過來，然後我們一起核算的等
    語明確（見原審卷第84-86頁），足徵系爭債權係林西權前
    向被上訴人之父吳天章借款陸續累計而成立，於吳天章死亡
    後，林西權承認該借款債務，並簽立借據予被上訴人作為借
    款200萬元之證明。又林西權於87年1月16日確有設定系爭抵
    押權予被上訴人乙節，有台北市士林地政事務所他項權利證
    明書、土地建築改良物抵押權設定契約書在卷可稽（見本院
    卷第93-95頁）。可見林西權係因蓋屋須資金週轉而向吳天
    章借款，於吳天章死亡後，並設定系爭抵押權予吳天章之子
    即被上訴人作為系爭債權之擔保。是被上訴人辯稱其與林西
    權之系爭債權存在，應堪信實。
　⒊上訴人雖主張系爭借據非真正，且被上訴人與林西權係系爭
    債權借貸關係之當事人，本質上應與被上訴人為同一地位且
    利害關係一致，並非民事訴訟法上所定義之證人，其所陳述
    不論真偽，應視為當事人主張，不得以其陳述作為判斷渠等
    間有消費借貸關係存在之依據，縱認林西權有簽立系爭借據
    予被上訴人，至多僅能證明有借貸之合意，而無交付金流之
    證明云云。然證人林西權並非本件訴訟之當事人，本得就系
    爭債權存在與否本於其見聞而為證述，其證述明確，核與卷
    附之台北市士林地政事務所他項權利證明書、土地建築改良
    物抵押權設定契約書、系爭借據內容相符（見本院卷第93-9
    7頁），堪認證人林西權上開證述情詞可信為真實。且上訴
    人係於109年8月7日執高雄地院104年11月30日核發之104年
    度司執字第107342號債權憑證聲請就林西權之系爭土地為強
    制執行，業經本院調閱系爭執行事件核閱無訛，並有上開債
    權憑證在卷可稽（見本院卷第113-123頁），而系爭借據係
    於87年1月16日所簽立，該時上訴人尚未取得對林西權之債
    權，被上訴人、林西權應無可能於設定系爭抵押權時，即預
    知上訴人將於未來持上開債權憑證而就林西權所有之系爭土
    地聲請強制執行，而先行於20年前偽簽系爭借據及設定系爭
    抵押權，上訴人僅因系爭土地上設定有系爭抵押權，致其未
    能分配而足額受償，即空言臆測系爭借據非真正，被上訴人
    與林西權並無系爭債權存在，委不足取。又被上訴人既已提
    出借用人林西權自己製作之借據載明積欠其200萬元借款之
    事實，並經林西權證述明確，揆諸前開說明，應解為貸與人
    即被上訴人就要物性之具備，已盡舉證責任。是上訴人主張
    被上訴人未能提出交付金流之證明，被上訴人與林西權並無
    系爭債權存在，亦無可採。
　㈡系爭抵押權所擔保之系爭債權請求權是否已罹消滅時效？系
    爭抵押權是否已消滅？
　⒈按請求權，因15年間不行使而消滅。又消滅時效，自請求權
    可行使時起算。民法第125條前段、第128條前段分別定有明
    文。次按以抵押權擔保之債權，其請求權已因時效而消滅，
    如抵押權人於消滅時效完成後，5年間不實行其抵押權者，
    其抵押權消滅，民法第880條亦定有明文。
　⒉查被上訴人於吳天章死亡後催告林西權清償系爭債權，林西
    權於87年1月16日承認系爭債權存在，並簽立系爭借據及設
    定系爭抵押權，被上訴人同意林西權就系爭債權之清償期限
    延至92年1月17日乙節，業據林西權證述明確（見原審卷第8
    4-85頁），且觀卷附台北市士林地政事務所他項權利證明書
    、土地建築改良物抵押權設定契約書、系爭借據即明（見本
    院卷第93-97頁）。依上開說明，系爭債權之時效期間應自9
    2年1月17日之翌日開始進行，迄至107年1月17日止，已因15
    年時效期滿而消滅。系爭債權之請求權雖已於107年1月17日
    罹於時效，然被上訴人已於時效完成後5年內之109年9月30
    日具狀提出系爭借據為系爭抵押權擔保債權之證明，向原法
    院民事執行處就系爭執行事件拍賣所得價金聲明參與分配，
    實行系爭抵押權，已如前述，則被上訴人實行抵押權時尚未
    逾系爭抵押權5年之除斥期間，被上訴人仍得實行系爭抵押
    權，並就系爭土地拍賣所得金額優先受償。上訴人主張系爭
    抵押權業已消滅云云，要無可採。則上訴人依強制執行法第
    41條第1項前段規定，請求將系爭執行事件於110年4月6日製
    作之系爭分配表所列被上訴人之系爭分配金額應予剔除，不
    得再列入分配，自屬無據。
六、綜上所述，上訴人依強制執行法第41條第1項前段規定，請
    求將系爭分配表所列系爭分配金額予以剔除，不得再列入分
    配，為無理由，不應准許。原審為上訴人敗訴之判決，核無
    不合。上訴意旨指摘原判決不當，求予廢棄改判，為無理由
    ，應駁回其上訴。
七、本件事證已臻明確，兩造其餘攻擊防禦方法及所提證據，經
    審酌，核與本件判決結果不生影響，爰不再逐一論述，附此
    敘明。
八、據上論結，本件上訴為無理由，依民事訴訟法第449條第1項
    、第78條，判決如主文。
中　　華　　民　　國　　111 　年　　5 　　月　　18　　日
                  民事第十二庭  
                      審判長法  官  陳秀貞
                            法  官  毛彥程
                            法  官  蔡世芳
正本係照原本作成。
如不服本判決，應於收受送達後20日內向本院提出上訴書狀，其
未表明上訴理由者，應於提出上訴後20日內向本院補提理由書狀
（均須按他造當事人之人數附繕本）上訴時應提出委任律師或具
有律師資格之人之委任狀；委任有律師資格者，另應附具律師資
格證書及釋明委任人與受任人有民事訴訟法第466條之1第1項但
書或第2項所定關係之釋明文書影本。如委任律師提起上訴者，
應一併繳納上訴審裁判費。
中　　華　　民　　國　　111 　年　　5 　　月　　18　　日
  　　　　　　　　　　　　　書記官  何敏華